臺灣澎湖地方法院交通事件裁定　　　　　96年度交聲字第18號
異　議　人　甲○○
即受處分人
上列受處分人因違反道路交通管理處罰條例案件，對於交通部公
路局澎湖監理站中華民國96年11月13日裁84─T00000000號裁決
，聲明異議，本院裁定如下：
    主  文
原處分關於罰鍰新臺幣肆萬伍仟元部分撤銷。
前項撤銷部分，甲○○不罰。
其餘異議駁回。
    理  由
一、原處分機關所據舉發事實略以：異議人即受處分人甲○○於
    民國96年9月12日22時許，在澎湖縣馬公市之「澎之屋卡拉
    OK」，飲用啤酒2罐後達不能安全駕駛動力交通工具狀態之
    際，騎乘車號YMY-389號重型機車，沿馬公市○○路行駛；
    於翌日凌晨0時44分許，途經海埔路48號前，因酒後行進路
    線偏移，而為警攔下路檢，經警方當場對異議人實施酒測結
    果，因呼氣中酒精濃度達每公升0.56毫克，經員警當場掣單
    舉發，爰依道路交通管理處罰條例第35條第1項第1款規定，
    裁處異議人罰鍰新臺幣（下同）45,000元整，施以道安講習
    （罰鍰限於96年12月13日前繳納）。
二、受處分人甲○○聲明異議意旨則以：伊因酒醉駕車，業經臺
    灣澎湖地方法院檢察署檢察官於96年10月15日以95年度速偵
    字第65號為緩起訴處分確定，緩起訴期間為一年，並應於收
    受執行命令後四個月內，向臺灣更生保護會澎湖分會支付新
    臺幣6萬元。伊已於96年11月13日繳交新臺幣1萬元，依一罪
    不兩罰之法理，請求撤銷原處分等語。
三、按汽車駕駛人，駕駛汽車經測試檢定有酒精濃度超過規定標
    準之情形者，處新臺幣一萬五千元以上六萬元以下罰鍰，並
    當場移置保管該汽車及吊扣其駕駛執照一年；因而肇事致人
    受傷者，並吊扣其駕駛執照二年；致人重傷或死亡者，吊銷
    其駕駛執照，並不得再考領；有第三十五條第一項規定之情
    形者，應接受道路交通安全講習，道路交通管理處罰條例第
    24條第1項第2款、35條第1項第1款固分別定有明文。惟95年
    2 月5日正式施行之行政罰法第26條規定：「一行為同時觸
    犯刑事法律及違反行政法上義務規定者，依刑事法律處罰之
    。但其行為應處以其他種類行政罰或得沒入之物而未經法院
    宣告沒收者，亦得裁處之。前項行為如經不起訴處分或為無
    罪、免訴、不受理、不付審理之裁判確定者，得依違反行政
    法上義務規定裁處之。」，該條立法理由明確揭示：「一行
    為同時觸犯刑事法律及違反行政法上義務規定時，由於刑罰
    與行政罰同屬對不法行為之制裁，而刑罰之懲罰作用較強，
    故依刑事法律處罰，即足資警惕時，實無一事二罰再處行政
    罰之必要。且刑事法律處罰，由法院依法定程序為之，較符
    合正當法律程序，應予優先適用。但罰鍰以外之沒入或其他
    種類行政罰，因兼具維護公共秩序之作用，為達行政目的，
    行政機關仍得併予裁處，故為第一項但書規定。前述行為如
    經檢察官為不起訴處分或法院為無罪、免訴、不受理或不付
    審理（少年事件）之裁判確定，行政罰之裁處即無一事二罰
    之疑慮，故第二項規定此時仍得依違反行政法上義務之規定
    裁處。」亦即一行為同時造成刑罰法律與行政秩序罰規定發
    生競合適用之關係時，基於「一事不二罰」之法理，經由立
    法程序確立應以刑罰優先為原則，避免行為人承受過度且重
    複之處罰其理益明。是以前揭行政罰法中刑事法律處罰優先
    且不再處以行政秩序罰之目的，既係因為行為人已接受刑罰
    而足資警惕，且已發生懲罰之作用，即無使行為人陷於雙重
    處罰之不利益，則關於刑事法律處罰之範圍自應採取實質認
    定，凡刑事實體法或程序法中所規定客觀上剝奪行為人生命
    、自由、財產權利，主觀上亦因制裁之嚴厲性、痛苦性，其
    強度足以造成心理強制而間接達成矯正教化目的之處遇手段
    ，皆應納入其中，而不以形式上符合刑法第32條至第34條所
    定主刑及從刑種類者為限，始與前揭法律規範之意旨相符。
四、經查：
（一）本件受處分人對於其上開酒後駕車之行為有澎湖縣警察局
      舉發違反道路交通管理事件通知單在卷可憑，堪可認定。
      惟受處分人前開酒後駕車之行為，除構成道路交通管理處
      罰條例第35條第1項第1款之交通違規事由外，亦已合於刑
      法第185條之3服用酒類不能安全駕駛動力交通工具而駕駛
      罪之構成要件，臺灣澎湖地方法院檢察署檢察官於斟酌受
      處分人之犯後態度及公共利益之維護後，認以緩起訴處分
      為適當，乃於96年9月13日以96年度速偵字第65號為緩起
      訴處分，並於處分書中載明緩起訴期間為一年，受處分人
      應向臺灣更生保護會澎湖分會支付6萬元，並經職權再議
      由台灣高等法院高雄分院檢察署駁回，該緩起訴處分因而
      確定，有該緩起訴處分書、臺灣高等法院高雄分院檢察署
      96年度上職議字第4058號處分書在卷可稽。
（二）依上可知，受處分人前開違反刑事法律禁止規範之犯罪事
      實既已明確，僅因檢察官採取緩起訴處分之替代性刑事處
   　 遇手段，未將該案逕行起訴或聲請簡易判決處刑，致其後
  　　適用之刑事訴訟程序有所區別，然就受處分人負有包括支
   　 付一定金額予檢察官指定機構在內之義務觀察，其如未能
      確實履行義務，依刑事訴訟法第253條之3第1項第3款之規
      定，受處分人將遭受撤銷緩起訴處分之不利益；反之，倘
      其確實遵守並履行各項緩起訴條件，除非合於刑事訴訟法
      第260條所定情形之一，否則受處分人即無再就同一案件
      遭受刑事訴追之虞。是以，檢察官所課以受處分人之上開
      負擔，雖非「刑罰」，但性質上可以說是實質的制裁，並
      且對受處分人之權利也造成影響，已產生實質刑罰之效果
      ，而與不具任何制裁或處罰作用之不起訴處分，迥不相同
      （台灣高等法院95年度交抗字第863號裁定、臺灣高等法
      院臺中分院95年度交抗字第477號裁定參考）。再者，行
      政罰法第26條第2項既未將緩起訴處分列舉其中，本於「
      例外規定從嚴解釋」之法理，亦不應將條文中「不起訴處
      分」之範圍，擴及於性質並非完全相同之「緩起訴處分」
      。雖交通部95年7月17日交路字第0950006986號函釋所稱
      ，法務部行政罰法諮詢小組第1次會議紀錄結論略以：緩
      起訴乃附帶條件的不起訴處分，亦即是不起訴的一種。惟
      行政罰法第26條第2項乃例外得裁處行政秩序罰之補充規
      定，參諸該條文係將「不起訴處分」、「無罪」、「免訴
      」、「不受理」、「不付審理」等不能證明刑事被告犯罪
      或未曾使其實際接受刑罰之情形逐一臚列，顯然與該條第
      1項所指發生處罰競合之前提要件不同，故明定有該條第2
      項所列情形者，仍應依違反行政法上義務規定裁處。本件
      緩起訴處分既非不能證明行為人之犯罪事實，且有支付一
      定金額之實質處罰，自與上開行政罰法第26條第2項列舉
      之不起訴處分等情形迥然有別，仍無從遽為比擬而為相同
      之處置。如若不然，則刑事被告如經法院循審判程序判處
      罰金或得以易科罰金之拘役或有期徒刑，均得以援用行政
      法罰第26條第1項之規定，免於處以行政秩序罰之雙重不
      利益；至於藉由緩起訴處分而節省司法資源者，在基於實
      質懲罰目的而其財產權遭受剝奪之餘，卻仍需繳納一定金
      額之行政罰鍰，其結果勢必降低刑事被告接受緩起訴處分
      之意願，而與訂定緩起訴處分以替代繁複刑事審判程序之
      制度性機能相悖。
（三）綜上，受處分人因駕駛汽車經測試檢定有酒精濃度超過規
      定標準部分，因另犯刑法第185條之3酒醉駕車之公共危險
      罪，並經臺灣澎湖地方法院檢察署檢察官於96年10月15日
      以96年度速偵字第65號為緩起訴處分確定，依行政罰法第
      26條第1項前段規定，即無再依道路交通管理處罰條例第
      35條第1項第1款裁處行政罰鍰之餘地，受處分人就此部分
      聲明異議，非無理由，原處分就此部分應予撤銷，另由本
      院為受處分人不罰之諭知。至於原處分關於道安講習部分
      ，則係預防將來再犯危險之管制罰，而有別於前揭針對已
      發生違規事實科處罰鍰之行政秩序罰，屬行政罰法第26
      條第1項但書所稱之「其他種類行政罰」，原處分機關仍
      得依道路交通管理處罰條例第24條第1項第2款予以裁處，
      受處分人就此部分所為異議，並無理由，應予駁回。
五、據上論斷，依道路交通管理處罰條例第87條第2項，道路交
    通案件處理辦法第19條、第20條，裁定如主文。
中　　華　　民　　國　　96　　年　　12　 月　　 14　　日
                        交通法庭法　官　管安露
以上正本證明與原本無異。
如不服本裁定，應於送達後5日內，向本院提出抗告狀（須附繕
本）。
中　　華　　民　　國　　96　　年　　12　　月　　14　　日
                 　   　　      書記官　林德盛
